【裁判字號】    88,家訴,82
【裁判日期】    900919
【裁判案由】    不動產移轉登記
【裁判全文】
台灣台北地方法院民事判決  八十八年度家訴字第八二號
    原      告  乙○○○
    法定代理人  劉艾迪
右當事人間請求不動產移轉登記事件，本院判決如左：
    主      文
被告應將被繼承人范定輝所有坐落台北市○○區○○段四小段六四二號、面積一七五
六平方公尺土地所有權應有部分一五八分之一及建號二七六九號即門牌號碼中華路二
段三０九巷二十九之三號加強磚造層次四層、面積二五．六三平方公尺所有權全部之
建築改良物移轉登記與原告。
訴訟費用由被告負擔。
    事      實
甲、原告方面：
  一、聲明：如主文所示。
  二、陳述：
    (一)、緣范定輝於民國（下同）八十七年十月一日死亡，惟范定輝因係亡故單身榮
        民，因此有關范定輝所留存之遺產坐落台北市○○區○○段四小段六四二號
        、面積一七五六平方公尺土地所有權應有部分一五八分之一及建號二七六九
        號即門牌號碼中華路二段三０九巷二十九之三號加強磚造層次四層、面積二
        五．六三平方公尺所有權全部之建築改良物（下稱系爭房地），被告即依台
        灣地區與大陸地區人民關係條例規定，以遺產管理人之身分變更登記為如土
        地暨建築改良物所有權狀所載之內容，即除於前開所有權狀臚列所有權人范
        定輝以外，並列明管理者：遺產管理人：行政院國軍退除役官兵輔導委員會
        台北市榮民服務處，此觀前開所有權狀內載事實自明。
    (二)、按「遺囑，自遺囑人死亡時，發生效力。」「遺囑所定遺贈附有停止條件者
        ，自條件成就時發生效力。」民法第一千一百九十九條、第一千二百條分別
        定有明文。查范定輝於七十五年二月十七日立有遺書一份，前開遺書第二條
        載明：「倘有不測時所遺房屋贈予木柵保儀路一七五號之一，電號0000
        000號陳鄭阿玉太太．．．。」並無附有任何特殊條件（如果庭上認為前
        開遺書屬附有條件，原告代其處理喪事也完成前開遺書所交待之事項，併予
        敘明。）因此依前開民法之規定，前開遺書當然自訴外人即亡故單身榮民范
        定輝八十七年十月一日死亡（或代為辦理喪事完畢）發生效力。因此，原告
        對被告依民法遺贈之法律關係，自有請求被告將系爭房地移轉登記為原告名
        義之權利，至為灼然。
    (三)、至前開遺書內載之陳鄭阿玉太太，所指的就是乙○○○而言，因為范定輝當
        時皆稱呼原告為「阿玉」，祇知道原告之姓以及原告配偶（夫）之姓名，所
        以才在遺書內載「陳鄭阿玉」之姓名，而且前開遺書內所載「倘有不測時，
        所遺房屋．．．」亦應係指「包括座落房屋之下的詳如附表土地」，依一般
        之經驗法則，大凡人皆言：「買屋」、「賣屋」、「送屋」，少言及「買屋
        和地」暨「送屋和地」之情事，且按「解釋意思表示，應探求當事人真意，
        不得拘泥於所用之辭句。」民法第九十八條更定有明文，因此原告為如前之
        解釋，亦洵屬合法，有理由亦明。
    (四)、綜上所述，原先本於遺贈和兩岸關係條例等之法律關係，為如訴之聲明之請
        求，洵屬合法、正當、有理由。
  三、證據：范定輝之除戶戶籍謄本影本、土地所有權狀影本、建物所有權狀影本、
      范定輝之遺書正本及影本、范定輝書立之切結書、原告戶口名簿影本、原告戶
      籍謄本、內政部警政署刑事警察局鑑定通知書各乙份。
乙、被告方面：被告未於最後言詞辯論期日到場，惟據其以前到庭及所提出書狀記載
    其聲明、陳述略以：
  一、聲明：駁回原告之訴。
  二、陳述：
    (一)、被告依台灣地區與大陸地區人民關係條例第六十八條第一項及依該條第三項
        訂定之「退除役官兵死亡無人繼承遺產管理辦法」第三條、第四條規定，為
        亡故榮民范定輝先生之遺產管理人；是被告當善盡適當之注意義務，管理已
        故榮民范定輝先生之遺產，核先敘明；又被告之法定代理人︵即處長︶自九
        十年一月十六日，已變更為劉艾迪，此有行政院國軍退除役官兵輔導委員會
        90.1.15輔人字第○○五四三號令可為佐證，為此依民事訴訟法第一百七
        十六條規定聲明承受訴訟，並此敘明。
    (二)、按「當事人主張有利於己之事實者，就其事實有舉證之責任。」民事訴訟法
        第二百七十七條定有明文，次按「民事訴訟如係由原告主張權利者，應先由
        原告負舉證之責，若原告不能舉證，以證實自己主張之事實為真實，則被告
        就其抗辯之事實即令不能舉證，或其所舉證尚有瑕疪，亦應駁回原告之請求
        。」此有最高法院十七年上字第七一九號判例可參；查本件原告以范定輝生
        前所立之自書遺囑，向被告主張請求應將該系爭房地移轉登記為原告所有，
        被告理應照辦，然立遺囑人范定輝生前並未向被告提及曾立有自書遺囑，是
        被告對原告所提示之范定輝之自書遺囑書是否為真正？原告與范定輝先生間
        是否融洽、密切致范定輝先生願將其遺產贈與之程度？此等均有待原告舉證
        ，然原告均未舉證；又該遺囑書中所提陳鄭阿玉是否即為原告乙○○○？又
        原告之住所並非如遺囑書中所指台北市○○○○○路一七五號之一」之住址
        ，顯見陳鄭阿玉是另有其人，被告為善盡遺產管理之人當然不能將系爭房地
        交付原告，原告之訴顯無理由。
丙、本院向郵局調取范定輝親自書立之印鑑單原本，向台灣銀行調取范定輝書立之印
    鑑卡原本，向台北市第二信用合作社調取范定輝書立之印鑑卡原本，連同原告所
    提出范定輝遺書、切結書，送請內政部警政署刑事警察局鑑定系爭遺書上之筆跡
    與上開送鑑資料筆跡是否相符。
    理      由
甲、程序方面：
  一、本件被告之法定代理人原為甲○○，自九十年一月十六日起已變更為劉艾迪，
      並經劉艾迪為被告聲明承受訴訟，有行政院國軍退除役官兵輔導委員會1.15.
      輔人字第○○五四三號令一件在卷可稽，經核與民事訴訟法第一百七十五條
      第一項規定尚無不合，應予准許，合先敘明。
  二、本件被告經合法通知，未於最後言詞辯論期日到場，核無民事訴訟法第三百八
      十六條所列各款情形，爰依原告之聲請，由其一造辯論而為判決。
乙、實體方面：
  一、原告起訴主張范定輝於八十七年十月一日死亡，被告為范定輝遺產管理人，因
      范定輝生前於七十五年二月十七日書立系爭遺書表明其死後所遺系爭房地贈與
      原告，為此依遺贈法律關係請求被告將系爭房地移轉登記與原告等語。被告則
      以系爭遺書非真正，原告亦非系爭遺書上所載受遺贈人「陳鄭阿玉」等語，資
      為抗辯。
  二、原告主張范定輝於八十七年十月一日死亡，遺有系爭房地，被告為范定輝遺產
      管理人，范定輝生前於七十五年二月十七日書立系爭遺書等事實，業據其提出
      范定輝之除戶戶籍謄本影本、土地所有權狀影本、建物所有權狀影本、范定輝
      之遺書正本及影本等件為證，並經本院向郵局調取范定輝親自書立之印鑑單原
      本，向台灣銀行調取范定輝書立之印鑑卡原本，向台北市第二信用合作社調取
      范定輝書立之印鑑卡原本，連同原告所提出系爭遺書，送請內政部警政署刑事
      警察局鑑定結果：系爭遺書上范定輝之筆跡與上開送鑑比對資料上范定輝書寫
      筆跡相符，有該局九十年八月十四日刑鑑字第一七四０八九號函一件在卷足憑
      ，應堪信為真實，被告寬言否認系爭遺書非范定輝所書立云云，自不足採。
  三、依系爭遺書第二條載明：「倘有不測時，所遺房屋，贈予木柵保儀路１７５號
      之一，電話0000000號陳鄭阿玉太太。」等字，關於遺贈之標的物及受
      贈人為孰均為本件之重要爭點。茲分述如下：
    (一)、查系爭遺書所指遺贈之標的物「該房屋」應係指范定輝生前所有且居住之系
        爭房地，此觀范定輝戶籍謄本及土地暨建築改良物所有權狀自明，雖系爭遺
        書僅記載「房屋」二字，惟應認尚包括系爭房屋所坐落之系爭基地，否則范
        定輝應會再記載系爭房屋所坐落之系爭基地如何處置，其既未表明，以一般
        人慣常使用「買賣房屋」之語詞即代表「買賣房屋及所坐落之基地」之意觀
        之，上開「房屋」二字當包括「房屋及基地」之意，以免徒增受贈人之困擾
        。
    (二)、系爭遺書記載受贈人為「陳鄭阿玉」，係住在「木柵保儀路一七五號之一」
        ，電話號碼為「0000000」，並有女兒名為「惠萍」者，經查原告於
        七十五年二月間之電話號碼確為「0000000」，且原告亦有女兒名為
        「惠萍」，有中華電信股份有限公司台灣北區電信分公司九十年三月七日函
        及原告戶口名簿各一件在卷可稽，至原告當時係設籍在台北市○○○路一五
        七之一號二樓」，與系爭遺書所載該名「陳鄭阿玉」之地址僅有「一七五」
        與「一五七」之差，而原告姓名「乙○○○」與該名受贈人「陳鄭阿玉」僅
        有一字之差，可認為係出於范定輝之誤寫，應堪認原告即為系爭遺書所指受
        贈人「陳鄭阿玉」，被告辯稱原告非系爭遺書所指受遺贈人云云，亦無足取
        。
  四、綜上所述，系爭遺書確實為范定輝親自書立，原告為系爭遺書所指定之受遺贈
      人，受贈之範圍包括系爭房屋及所坐落之系爭基地。從而，原告依遺贈之法律
      關係請求被告將系爭房地移轉登記與原告，為有理由，應予准許。
丙、結論：原告之訴為有理由，依民事訴訟法第三百八十五條第一項前段、第七十八
    條判決如主文。
中      華      民      國    九十      年      九      月      十九    日
                                        家事法庭法      官  張競文
右為正本係照原本作成
如對本判決上訴，須於判決送達後廿日內向本院提出上訴狀
中      華      民      國    九十      年      九      月      十九    日
                                                法院書記官  曾秋月


司法院資訊處製作；財團法人民間司法改革基金會備份。
